臺灣高等法院刑事判決　　　　　　　　　　　　　九十二年度上訴字第三八七七號
　　上　訴　人
　　即　被　告　丙○○
　　選任辯護人　王聖舜律師
右上訴人因擄人勒贖案件，不服臺灣臺北方法院九十二年度重訴字第八號，中華民國
九十二年九月二十九日第一審判決（起訴案號：臺灣臺北地方法院檢察署九十一年度
偵字第二四一九五號），提起上訴，本院判決如左：
    主  文
上訴駁回。
    事  實
一、丙○○於民國九十一年十一月二十五日，應其叔叔錢萬枝（另結）之邀至乙○○
    上班之台北市中山區○○○路○段二五八巷二九號一樓「津泉實業有限公司」附
    近，與數次前往該處觀察記錄乙○○行蹤之錢萬枝、多次騎乘錢萬枝所有ＣＢＣ
    －○九九號重型機車監視及跟蹤乙○○之錢文土（另結），及另由錢文土電話召
    來之錢又上、黃俊維等人（均另結）會合後，經錢萬枝告知共同擄押乙○○換取
    贖款之計畫後，渠五人遂共同基於意圖勒贖之犯意聯絡，先由錢文土將錢萬枝於
    當日下午二時許，在台北市○○區○○街新生公園旁以自備十字起子，竊得之沈
    明河所有車號ＣＵ－一三六六號廂型車車牌二面（錢萬枝單獨竊車牌部分亦另結
    ），懸掛於其同年月十八日向鄰居何主中借得之車號ＤＥ－一九八一號廂型車上
    ，並駕駛該箱型車在附近等候，作為渠等擄人勒贖之交通工具，再由錢萬枝、丙
    ○○、錢又上、黃俊維等四人於當晚六時許在上開地點，趁乙○○下班行至該處
    騎樓騎車欲離去之際，將乙○○圍住出言要求其合作，乙○○不得不進入前開錢
    文土駛來之廂型車後座內，於車上由同乘後座之丙○○、錢又上、黃俊維等人以
    衣服套住乙○○之頭部，並以絲襪綑綁乙○○雙手，再由錢萬枝喝令乙○○以其
    所有0000000000號之行動電話撥打其父許信雄及其母之行動電話（分
    別為0000000000號及0000000000號），要求其父母須匯款
    新台幣（下同）六十萬元後乙○○始可離開，否則要將乙○○帶到山上脫光衣服
    打到殘廢，並令乙○○告知其父許信雄須各以二十萬元分別匯款至其購買來之人
    頭帳戶即「陽信商業銀行」（下稱陽信銀行）帳號00000000000號、
    「板信商業銀行」（下稱板信銀行）帳號00000000000000號及「
    萬通商業銀行」（下稱萬通銀行）帳號00000000000000號等帳戶
    內等語，丙○○在車上並出聲要乙○○合作一點，嗣渠等將乙○○載至台北市中
    山區○○○路○段七十七巷十六號六樓之二錢萬枝居住處樓下，由丙○○將乙○
    ○背負上樓，再由錢萬枝另以紅色塑膠繩捆綁乙○○雙腳；同時乙○○之父許信
    雄接獲前開電話，於當晚七時二十分許確定乙○○已遭綁架事態嚴重後，乃向台
    北縣政府警察局新店分局報案，經警協助許信雄對錢萬枝等人分次匯款以爭取時
    間，許信雄遂於次日即九十一年十一月二十六日凌晨一時五十二分許、下午二時
    三十一分許、五時三十四分許，分別匯入贖款五萬元、十萬元、五萬元至上開「
    陽信銀行」帳戶內共計二十萬元，錢萬枝因而指示錢文土持前開陽信銀行金融卡
    至附近銀行提款，錢文土遂頭戴假髮、帽子先於同年月二十六日凌晨三時至附近
    不詳銀行提款機提領五萬元，再於當日下午四時許至附近之台北銀行長安東分行
    提款機提領六萬元共計十一萬元得手後，由錢萬枝分配予錢文土、丙○○、黃俊
    維各二萬元，錢又上一萬元，其餘贖款歸錢萬枝獨有。嗣於同日晚上十時三十五
    分許，經警循線在台北市中山區○○○路○段七十七巷十六號前，查獲正欲騎乘
    前開車號ＣＢＣ－○九九號重機車之錢文土後，經錢文土帶警於當晚十時四十分
    許至前開錢萬枝居住處查獲錢萬枝、丙○○與黃俊維等人，當場救回仍受控制之
    乙○○，並在錢萬枝、錢文土、丙○○及黃俊維等人身上起獲剩餘之贓款共七萬
    六千一百元；另於錢文土身上起出由錢萬枝交付之上開三家銀行之金融卡計三張
    及銀行帳號紀錄單五張，並於現場扣得綑綁及套在乙○○頭部之絲襪、紅色塑膠
    繩、黑色衣服各一件及錢文土至提款機領款用之假髮、帽子各一件等作案工具。
    嗣又循線於翌日即同年月二十七日凌晨二時四十分許，在台中縣太平市○○路六
    ○○巷三十號查獲錢又上。
二、案經台北縣政府警察局新店分局報請臺灣臺北地方法院檢察署檢察官偵查起訴。
    理  由
一、訊據上訴人即被告丙○○矢口否認有何擄人勒贖之犯行，辯稱：伊叔叔錢萬枝說
    有人欠他錢，叫伊過去幫他忙，他沒有告訴伊幫忙什麼，當天我們四人是請乙○
    ○上車，不是押他上車，後來乙○○上車，錢文土已經在車上，他開車，我坐在
    後面，引擎比較大聲，聽不太清楚，在車上沒有用衣服套住乙○○，也沒有綑綁
    他，到我叔叔錢萬枝住處後，才用衣服套他頭、綑綁他，錢萬枝有叫乙○○打電
    話給他父母要匯款二十幾萬元，後來我叔叔有給我兩萬元，是要給我付房租的錢
    ，我說要向他借，我叔叔跟我說是乙○○欠他錢，我才過去幫忙，我想叔叔不可
    能會害我云云。
二、經查：
  (一)被害人乙○○於九十一年十一月二十五日晚上六時許在前開地點，因被告與同案
    被告錢萬枝、錢又上、黃俊維（均另結）等人圍在其四周，要求其合作才不得不
    進入同案被告錢文土（另結）駛來之廂型車後座內，且其在車上確有遭同乘後座
    之被告、同案被告錢又上、黃俊維以衣服蓋住頭部，並以絲襪綑綁雙手，在車上
    被告並出聲要被害人合作一點，嗣被告等人將被害人載至右揭同案被告錢萬枝居
    被害人雙腳，迄同年月二十六日晚上十時四十分許始經警至同案被告錢萬枝居住
    處查獲被告等人並救出被害人之事實，業據證人即被害人乙○○於偵查中、原審
    、本院指訴甚詳（見偵查卷第一九二頁至第一九六頁、原審卷一第一四七頁至第
    一六七頁）；並經證人謝凱文即台北縣政府警察局新店分局刑事組偵查員於原審
    具結證述查獲經過情形（見原審卷一第二○三頁至第二○八頁）；復有扣案供捆
    綁及套被害人頭部用之絲襪、紅色塑膠繩、黑色衣服各一件（見偵查卷第四六三
    頁、警卷所附扣押筆錄及扣案贓證物一覽表）、被告等人遭逮捕之照片三十張（
    見警卷未編頁次）附卷可佐，被害人乙○○所述，應堪採信。另被告於偵、審中
    對被害人於前開時地進入同案被告錢文土駛來之廂型車後座時，其確有與同案被
    告錢萬枝、錢又上、黃俊維等人圍在被害人身旁，並由同案被告錢萬枝出聲要求
    被害人上車，嗣被害人在同案被告錢萬枝住處前下車時，係由其背負被害人上樓
    ，進入同案被告錢萬枝居住處後，被害人有遭衣服套頭及捆綁，嗣於前開時地經
    警查獲等情，均坦承在卷（見偵查卷第八頁至第九頁、第二○二頁至第二○五頁
    ，原審卷一第二五頁、卷二第二三○頁至第二三五頁），核與同案被告錢萬枝、
    錢文土、錢又上及黃俊維等人（下稱同案被告等四人）於原審時供述情節相符（
    錢萬枝部分見原審卷一第二一頁、卷二第五○頁至第七四頁；錢文土部分見原審
    卷一第二二頁、卷二第一○一頁至第一二二頁；錢又上部分見原審卷一第二三頁
    至第二四頁、卷二第一四四頁至第一五八頁；黃俊維部分見原審卷一第二四頁、
    卷二第一七五頁至第一八五頁）相符，足認屬實。雖被告否認：被害人在車上時
    ，有遭其與同案被告錢又上、黃俊維以衣服蓋住頭部及以絲襪綑綁雙手，並出聲
    要被害人合作一點等情，然此等情節，已據證人乙○○於原審結證指訴甚詳，並
    有前開物品扣案可佐，已如前述；再被告於原審初訊時供稱：在車上沒有用衣服
    套住乙○○綑綁他云云（見原審卷一第七頁），嗣復坦認：（在車上時）錢萬枝
    就拿自己的衣服把他（指被害人）從頭蓋下去等語（見原審卷二第二三一頁），
    其前後所辯閃爍其詞，顯欲矯飾卸責，自不足採。是本件被害人既為被告等人要
    求其合作而不得不隨被告等人同車前往同案被告錢萬枝居住處，其間在車上並遭
    被告等人以衣服套頭並捆綁雙手，至錢萬枝居住處，除遭套頭並綁手外，雙腳亦
    遭捆綁，客觀上自係違反其自由意願而受身體自由之拘束，且被告與被害人同車
    坐在後座並在車上出聲要被害人合作，至前開租屋處時，復由被告背負被害人上
    樓，嗣經警在該同案被告錢萬枝居住處當場查獲被告等人，被害人身體自由受拘
    束之期間復超過二十八小時以上，被告確有與同案被告等四人於右揭時地共同參
    與擄押被害人之行為，足堪認定。
  (二)被害人遭被告等人擄押上車後，同案被告錢萬枝在車上確有喝令被害人撥打行動
    電話給其父、母，要求其父母須匯款六十萬元即分別以二十萬元匯款至右揭陽信
    銀行等三帳戶內後，被害人始可離開，嗣被害人之父許信雄報警後，依警協助於
    九十一年十一月二十六日凌晨一時五十二分許、下午二時三十一分許、五時三十
    四分許，分三次匯入贖款五萬元、十萬元、五萬元至上開陽信銀行帳戶內共計二
    十萬元，同案被告錢萬枝遂指示同案被告錢文土許持該陽信銀行金融卡至附近銀
    行提款機提款，而由同案被告錢文土頭戴假髮、帽子摭人耳目，於同年月二十六
    日凌晨三時及當日下午四時許，分兩次至附近提款機提領五萬元、六萬元共計十
    一萬元贖款得手後，再由同案被告錢萬枝分配予被告、同案被告錢文土、黃俊維
    各二萬元，同案被告錢又上一萬元，其餘贖款歸錢萬枝獨有之事實，除有被害人
    乙○○於偵審中指認無訛，核與證人許信雄即被害人之父分別於檢察官偵訊（見
    偵查卷第一九二頁至第一九六頁），及原審（見原審卷一第一九一頁至第二○三
    頁）結證情節相符。再同案被告錢萬枝指示同案被告錢文土提領贖款，嗣將贖款
    分予被告等人款項數額（見原審卷二第五七頁、第六一頁及第七二頁）、同案被
    告錢文土就其確有依同案被告錢萬枝指示而至提款機提領款項等情（見原審卷二
    第一○二頁至第一○三頁、第一○七頁至第一○八頁、第一一○頁至第一一一頁
    及第一一五頁），業據渠二人分別於原審供證無訛；又被告於原審並坦承同案被
    告錢萬枝有給其二萬元等語（見原審卷二第二三一頁）在卷；並有證人許信雄轉
    帳匯款之陽信銀行帳戶之存戶交易明細表三紙（見警卷未編頁次）、扣案之供提
    領贖款用假髮、帽子各一件、在同案被告錢文土身上起獲之金融卡三張及銀行帳
    號紀錄單五紙、在被告等人身上起獲之贓款共七萬六千一百元（見偵查卷第四六
    三頁、警卷所附扣押筆錄及扣案贓證物一覽表）及同案被告錢文土提領贖款之照
    片五張（見偵查卷第五六五頁至第五六六頁）在卷可佐，足認被告等人擄押被害
    人後，確有要求被害人打電話回家籌錢匯款後始可離開之意圖勒贖之犯意甚明。
  (三)被告雖附合同案被告錢萬枝所述而辯稱：伊只聽到乙○○打電話要二十萬元，參
    與本件是同案被告錢萬枝說被害人有欠錢，伊才去幫忙云云。然同案被告錢萬枝
    等人要求之贖款係六十萬元，分別匯入前開陽信銀行等三個帳戶內，而非僅要求
    二十萬元；並核與證人許信雄於檢察官偵訊、原審證述明確（見偵查卷第一九四
    頁，原審卷一第一九二頁至第一九三頁、第一九七頁、第一九九頁）；且同案被
    告錢萬枝於原審供證：伊因投資乙○○故欠伊二十萬元，當天只要二十萬元，是
    乙○○自己利用此機會向其母要六十萬元云云（見原審卷二第五○頁、第五二頁
    、第六一頁），然此與其於檢察官偵訊時供承：我有打電話予其（乙○○）母親
    要匯六十萬至三個帳戶，每個帳戶二十萬元．．等語（見偵查卷第四頁），顯不
    相符，足見同案被告錢萬枝當時開口要求之贖款係六十萬元，而非二十萬元；而
    同案被告錢萬枝於原審供稱：被害人自己向其母要求匯六十萬元云云，既指被害
    人在車上向其父母要求之款項為六十萬元，豈有可能如被告於原審辯稱：我只有
    聽到他（乙○○）拿電話說二十萬元．．云云，足見被告附合同案被告錢萬枝所
    述而辯稱：伊只聽到乙○○打電話要二十萬元云云，不足採信。而被害人與同案
    被告錢萬枝間並無金錢債務關係，甚至並不認識同案被告錢萬枝等人等情，除據
    證人乙○○於檢察官偵訊（見偵查卷第一九五頁）、原審（見原審卷一第一五二
    頁至第一五三頁、第一五六頁）結證甚詳外；另經證人甲○○亦於本院結證稱：
    錢萬枝是伊朋友的朋友，錢萬枝沒有跟伊提過認識乙○○，錢萬枝沒有跟伊提過
    乙○○欠他錢，沒有聽說過乙○○欠錢萬枝錢，伊跟伊朋友說乙○○跟伊借錢時
    錢萬枝也沒有說要幫伊討回這筆錢等語（見本院卷第八二頁至第八四頁）；顯見
    被害人乙○○與錢萬枝並無債務關係，且縱然甲○○與被害人乙○○兩人間有二
    十萬元債務關係存在，甲○○亦未委託錢萬枝代為催討，且同案被告錢萬枝等人
    復無法提出任何證據證明被害人有欠其債務之情；又同案被告錢萬枝當時係要求
    匯款六十萬元，而非二十萬元，已如前述，茍被害人有對其負債二十萬元，豈有
    要求匯款六十萬元之理？足見被告徒以被害人與甲○○間有債務糾紛，以掩飾其
    不法情節，是證人甲○○之證詞，尚難採為有利被告之認定。再錢萬枝於本案發
    生前，曾數次前往被害人上班處所觀察記錄被害人行蹤，並打電話給被害人稱已
    跟縱很久了等語，復曾指示同案被告錢文土至前開處所監視並跟蹤被害人等情，
    業據同案被告錢萬枝、錢文土於原審分別供證無訛（見原審卷一第五二頁至第五
    三頁、第六五頁、第一一二頁至第一一三頁），核與證人即被害人同事連寶童、
    彭宣翔、侯儼哲等人於原審結證稱：案發前有聽乙○○說有人跟蹤，有看到乙○
    ○所指之人，但無法確定是否跟蹤乙○○，且不記得該人長相、特徵等語（見原
    審卷一第二三三頁至第二四八頁、第二七四頁至第二九四頁、第二九四頁至第三
    ○二頁），並無矛盾之處，則同案被告錢萬枝若真因被害人對其負債二十萬元，
    又豈須以跟縱及前項所述擄押並套頭、捆綁被害人之方式索討債務，亦非情理之
    常。準此，被告附合同案被告錢萬枝所云而辯稱：伊只聽到乙○○打電話要二十
    萬元云云，不足採信。且被害人與同案被告錢萬枝間並無金錢債務糾紛，其當時
    係要求被害人父母須匯六十萬元贖款，並非被害人所欠債務二十萬元，堪以認定
    。是足認被告等人共同擄押被害人時，即有要求被害人打電話回家要求須匯六十
    萬元贖款後才可離開之意圖勒贖之犯意甚明。
  (四)被告於右揭被害人遭渠等強押上車時起即參與本件犯行，在車上被告與被害人同
    乘後座，同案被告錢萬枝喝令被害人打電話向其父母須匯六十萬元贖款才能離開
    時，被害人既能聽聞同案被告錢萬枝喝令匯款情節，同乘後座之被告，即無不知
    之理，縱其初到被害人上班處所時，係認同案被告錢萬枝與被害人間有金錢債務
    糾紛而前來幫忙，但其上車與被害人同乘後座，聽聞同案被告錢萬枝前開喝令匯
    款情節之時，即絕無仍認被害人與同案被告錢萬枝有金錢債務糾紛之可能；且被
    害人在該廂型車上已遭被告等人以衣服套頭並捆綁雙手，已如前述，此顯非債權
    債務關係糾紛中，債權人與債務人本即互相認識，無須擔心遭對方指認，刻意掩
    飾債權人一方身分之情形可比，此套頭之舉被告既與被害人同乘後座自當知悉非
    一般催討債務之舉，被告所辯以為被害人欠同案被告錢萬枝金錢而前往幫忙云云
    ，顯係卸責之詞，不足採信。
  (五)又該廂型車開至錢萬枝住處後，係由被告將被害人背負上樓，被告並分得同案被
    告錢萬枝所給一萬元後，曾經離去，至次日下午三、四時許再回到前開同案被告
    錢萬枝之居住處，同案被告錢萬枝復再給被告一萬元等情，為被告坦認在卷（見
    原審卷二第二三一頁），若謂被告係相信同案被告錢萬枝所稱被害人欠錢而前去
    幫忙，則被告於其將被害人帶至同案被告錢萬枝居住處時，其已盡幫忙之能事，
    豈有再至同案被告錢萬枝居住處，並繼續自錢萬枝分得一萬元之理。又若謂其確
    係以同案被告錢萬枝所稱被害人欠錢而前去幫忙，依同案被告所稱債務不過二十
    萬元計算，同案被告錢文土、黃俊維並各分得二萬元，同案被告錢又上另分得一
    萬元，已如前述，豈有身為「債權人」之同案被告錢萬枝僅分得二十萬債權中之
    十三萬元，又區區不過二十萬元「債權」，前來「幫忙」之人即有四人，並分得
    二十萬債權中之七萬元，亦與常理有悖，被告對此顯與常情不合情事，殊難推諉
    不知；況在前開同案被告錢萬枝居住處，被害人不僅被衣服套頭並遭捆綁雙手，
    且其雙腳亦遭同案被告錢萬枝捆綁，迄員警於次日晚上十時四十分許在該居住處
    救出被害人時，被害人仍遭套頭及捆綁，業據證人謝凱文於原審結證明確，已如
    前述，則被告於該日（即被害人被救出之日）下午三、四時即至同案被告錢萬枝
    長達約六、七小時，自無可能僅為幫忙索債而前往，應認其知悉錢萬枝勒贖之意
    圖。被告辯稱其因同案被告錢萬枝稱被害人欠錢，才過去幫忙，所得自錢萬枝之
    二萬元係借款，主觀上並無意圖勒贖之犯意云云，顯係推諉卸責之詞，不足採信
    。
  (六)綜上所述，本件被告確有參與擄人勒贖之事證明確，犯行洵堪認定，應予依法論
    科。
三、核被告丙○○所為，係犯刑法第三百四十七條第一項之擄人勒贖罪。被告與同案
    被告錢萬枝、錢文土、錢又上、黃俊維間，有犯意聯絡及行為分擔，為共同正犯
    。
四、原審以被告丙○○所犯事證明確，適用刑法第二十八條、第三百四十七條第一項
    ，審酌被告之犯罪動機、目的、手段、所生危害嚴重影響社會秩序並侵害他人身
    心及自由、財產之安全甚鉅，惟本件勒贖金額尚非甚鉅，且未造成被害人生命不
    可挽回之遺憾及被告犯罪後未全部坦承事實，仍飾詞圖卸未見悔意之態度等一切
    情狀，量處被告丙○○有期徒刑十年，並就扣案之絲襪、紅色塑膠繩、黑色衣服
    、假髮、帽子各一件及提款卡三張、銀行帳號紀錄單五張，屬共犯被告錢萬枝或
    錢文土所有，而依刑法第三十八條第一項第二款之規定宣告沒收之；另敘明扣案
    之贓款共七萬六千一百元，非被告所有之物，無從宣告沒收，經核其認事用法，
    洵無不當，量刑亦屬妥適，被告上訴仍執陳詞，否認犯罪，指摘原判決不當，為
    無理由，其上訴應予駁回。據上論斷，應依刑事訴訟法第三百六十八條，判決如
    主文。
本案經檢察官陳明光到庭執行職務。
中　　　華　　　民　　　國　　九十三　　年　　 十二 　　月　　二十八　　日
                              臺灣高等法院刑事第二十庭
                                  審判長法  官  趙　功  恆
                                        法  官  鄧  振  球
                                        法  官  李  春  地
右正本證明與原本無異。
如不服本判決，應於收受送達後十日內向本院提出上訴書狀，其未敘述上訴之理由者
並得於提起上訴後十日內向本院補提理由書（均須按他造當事人之人數附繕本）。
                                        書記官  柳  秋  月
中　　　華　　　民　　　國　　九十三　　年　　 十二 　　月　　二十八　　日
附錄：本案論罪科刑法條全文
刑法第三百四十七條第一項
意圖勒贖而擄人者，處死刑、無期徒刑或七年以上有期徒刑。
因而致人於死者，處死刑、無期徒刑或十二年以上有期徒刑；致重傷者，處死刑、無
期徒刑或十年以上有期徒刑。
第一項之未遂犯罰之。
預備犯第一項之罪者，處二年以下有期徒刑。
犯第一項之罪，未經取贖而釋放被害人者，減輕其刑；取贖後而釋放被害人者，得減
輕其刑。
